高雄高等行政法院判決　　　　　　　　　　　　　　　九十一年度訴字第七一六號
　　　　　　　　　　　　　　九.
　　原　　　告　維義事業股份有限公司
　　代　表　人　甲○○　董事長.
　　訴訟代理人　戊○○
　　　　　　　　丁○○
　　被　　　告　高雄市政府
　　代　表　人　乙○○　○○
　　訴訟代理人　己　○
　　　　　　　　丙○○
右當事人間因食品衛生管理法事件，原告不服行政院衛生署中華民國九十一年六月二
十八日衛署訴字第○九一○○二五八○五號訴願決定，提起行政訴訟。本院判決如左
：
　　主  文
原告之訴駁回。
訴訟費用由原告負擔。
　　事  實
一、事實概要：
緣原告所販售之產品「香香油」，於民國（下同）九十一年一月八日在聯合報第九版
刊登「．．．．．．可預防高血脂症。．．．．．．可預防肺癌、肝癌等疾病產生．
．．．．．」等詞句，涉及醫療效能，經高雄縣政府衛生局查獲移送被告所屬衛生局
，案經調查結果，經被告以原告違反食品衛生管理法第十九條第二項規定，依同法第
三十二條第一項規定，於九十一年二月二十六日以高市府衛七字第○八五六四號行政
處分書，裁處原告新台幣（下同）二十萬元罰鍰，原告不服，提起訴願亦遭決定駁回
，乃提起本件行政訴訟。
二、兩造聲明：
（一）原告聲明求為判決：訴願決定及原處分均撤銷。
（二）被告聲明求為判決：駁回原告之訴。
三、兩造之爭點：
甲、原告主張之理由：
（一）查本件系爭廣告固係由原告委託刊登，而其內容雖提及「可預防高血脂症、可
      預防肺癌、肝癌等疾病產生」之詞句，然廣告本身係為向大眾宣傳產品特性，
      促使消費大眾瞭解產品與人體健康關連性，為企業經營者應彰顯之社會責任，
      其廣告內容並無不實，非如被告所言有誤導消費大眾之虞。
（二）再者，系爭廣告之意涵並非係為表示食用原告產品「香香油」即可預防高血脂
      症、肺癌、肝癌等疾病產生，而係為宣傳該「香香油」產品富含高量歐立克元
      素及具不易氧化、烹調不起油煙等特性，而次行記載「可預防高血脂」，係為
      補充說明歐立克元素之功能，而產品不起油煙之特性則可防範肺癌、肝癌等疾
      病，並此功能亦為醫學上所公認之事實。故原告僅是以廣告將產品所含成分及
      烹調使用特性，所具有之醫學上承認與人體健康有關之事實向消費大眾說明，
      並非直接宣傳該產品具有「醫療效能」之功用，而有直接誤導消費大眾情事，
      惟被告未詳究該廣告所表達之意涵，不無斷章取義之嫌。
乙、被告主張之理由：
（一）依行政院衛生署八十八年七月三十一日以衛署食字第八八○三七七三五號公告
      ：「總說明：．．．．．．四、各級衛生機關對於可能涉嫌違規之產品，應視
      個案所傳達消費者訊息之整體表現，包括文字敘述、產品品名、圖案、符號等
      ，綜合研判，切勿咬文嚼字，以達毋枉毋縱之管理目標。」是被告所屬衛生局
      對於違規廣告之認定，並非單憑數個字眼就加以認定，而係就個案所欲傳達消
      費者訊息之整體表現，綜合研判，據以認定。且該函示係針對食品衛生管理法
      第十九條第二項所定何為醫療效能之不確定法律概念，為統一事實認定之基準
      或避免行政裁量時，就法律效果之決定裁量或選擇裁量之恣意，寓有避免各衛
      生機關於相同事件為不同處理，致生不公平之結果。
（二）再依行政院衛生署八十四年十二月三十日衛署食字第八四○七六七一九號函釋
      示：「廣告內容如未針對某特定食品產品，且僅宣傳營養成分之營養價值，則
      視為對民眾之營養宣導教育，並未違反食品衛生管理法規定。然食品廣告如為
      推介特定食品，同時以就該產品所含成分，宣稱可達特定之生理功能或效果，
      則易使民眾誤認僅食用該品即可達到改善生理機能或效果，已明顯誤導民眾正
      確均衡飲食之觀念，則違反食品衛生管理法規定。」本件違規廣告載有醫療效
      能之詞句與原告公司名稱及免付費電話並列，易使消費者產生聯想，誤導消費
      大眾以為食用該產品可預防或改善疾病或生理狀況，則被告之處分，並無違誤
      之處。又原告委託其顧問戊○○於九十一年二月八日接受高雄市三民區衛生所
      約談時，已坦承原告有刊登該廣告，是原告違章事實，已足可認定。另被告考
      慮原告為第一次違反規定，因此僅處最低限度罰鍰，亦不違比例原則。
　　理  由
一、按「食品不得為醫療效能之標示、宣傳或廣告。」「違反第十九條第一項規定者
    ，處新臺幣三萬元以上十五萬元以下罰鍰，違反同條第二項規定者，處新臺幣二
    十萬元以上一百萬元以下罰鍰；一年內再次違反者，並得吊銷其營業或工廠登記
    證照﹔對其違規廣告，並得按次連續處罰至其停止刊播為止。」「非本法所稱之
    藥物，不得為醫療效能之標示或宣傳。」為食品衛生管理法第十九條第二項、第
    三十二條第一項及藥事法第六十九條所明定。又食品有無治療疾病之功效，必須
    有醫學上證明或醫師之處方始克認定，倘若僅依照學術書所載標示於系爭食品包
    裝盒上，以期達到促銷之目的，即有違食品衛生管理法之規定（前行政法院七十
    三年度判字第一四九六號判決可資參照）。另有關食品廣告標示詞句涉及虛偽、
    誇張或醫藥效能之認定，行政院衛生署曾於八十八年七月三十一日以衛署食字第
    八八○三七七三五號公告「修訂食品廣告標示詞句涉及虛偽、誇張或醫藥效能之
    認定表」，該認定表認：「一、詞句涉及醫藥效能：（一）宣稱預防、改善、減
    輕、診斷或治療疾病或特定生理情形．．．．．．。」及八十四年十二月三十日
    衛署食字第八四○七六七一九號函：「．．．．．．然食品廣告如為推介特定食
    品，同時以就該產品所含成分，宣稱可達特定之生理功能或效果，則易使民眾誤
    認僅食用該品即可達到改善生理機能或效果，已明顯誤導民眾正確均衡飲食之觀
    念，則違反食品衛生管理法規定。」此二函釋性質上均為行政院衛生署本於其食
    品衛生主管機關之地位，就食品衛生管理法第十九條，關於所謂虛偽、誇張或醫
    藥效能之不確定法律概念予以具體化，作為認定事實依據之行政規則；查食品衛
    生管理法制定之目的，乃為管理食品衛生安全及品質，維護國民健康，並求於食
    品與藥品之間有一明確之劃分，此窺藥事法與食品衛生管理法規定之內容及立法
    目的即可得知，故非藥事法所稱之藥物，均不得為醫療效能之標示或宣傳，以保
    障民眾之身體健康，而是否涉及醫藥效能，係屬於不確定法律概念，且必須藉由
    專業知識判斷之，故行政院衛生署參考美、日等國外管理情形，整理衛生單位查
    處違規廣告標示之案例，並彙集各方意見，將之公告以作為認定之準則，核其內
    容與食品衛生管理法規定之意旨無違，爰予援用。
二、本件被告因查獲原告所販售之產品「香香油」，於九十一年一月八日在聯合報第
    九版刊登「１、香香油富含高量歐立克健康元素，可預防高血脂症。２、香香油
    不易氧化，烹調不起油煙，可預防肺癌、肝癌等疾病產生．．．．．．」等詞句
    之廣告，涉及醫療效能，乃依食品衛生管理法第十九條第二項及第三十二條第一
    項規定，裁處二十萬元罰鍰等情，已經兩造分別陳述在卷，並有行政處分書附原
    處分卷可稽，自堪認定。而原告提起本件訴訟指摘原處分違法，無非以系爭廣告
    係為向大眾宣傳產品富含高量歐立克元素及具不易氧化、烹調不起油煙之特性，
    使消費者瞭解產品與人體健康關連性，並非直接宣傳該產品具有「醫療效能」之
    功用等語，資為爭執。
三、經查：本件於九十一年一月八日在聯合報第九版刊登「１、香香油富含高量歐立
    克健康元素，可預防高血脂症。２、香香油不易氧化，烹調不起油煙，可預防肺
    癌、肝癌等疾病產生．．．．．．」等詞句之廣告，係由原告所委託刊登一節，
    已經原告陳明在卷，並有系爭廣告影本附卷足稽。而食品有無治療疾病之功效，
    須有醫學上證明或醫師之處方始克認定，已如前述；系爭廣告所載「可預防高血
    脂症。．．．．．．可預防肺癌、肝癌等疾病產生．．．．．．」等詞句，依據
    前述行政院衛生署八十八年七月三十一日衛署食字第八八○三七七三五號公告「
    有關食品廣告標示詞句涉及虛偽、誇張或醫藥效能之認定表」，確屬涉及醫藥效
    能之詞句；再觀此廣告記載之內容及編排方式，乃針對原告新上市之「香香油」
    所為之廣告，其於上述「１、香香油富含高量歐立克健康元素，可預防高血脂症
    。２、香香油不易氧化，烹調不起油煙，可預防肺癌、肝癌等疾病產生．．．．
    ．．」之文句上方以大型字體刊載「新油登場」，下行則記載「本產品三大保證
    」，以下方為上述「１、香香油富含高量歐立克健康元素，可預防高血脂症。
    ２、香香油不易氧化，烹調不起油煙，可預防肺癌、肝癌等疾病產生．．．．．
    ．」等三大保證之文句，有該廣告影本在卷足參，故系爭廣告關於「可預防高血
    脂症。．．．．．．可預防肺癌、肝癌等疾病產生．．．．．．」等涉及醫藥效
    能之詞句，顯係針對該廣告所稱新登場之油即香香油為之。系爭廣告上前述涉及
    醫藥效能之詞句，既係就香香油所為之廣告，其客觀上即易誤導消費大眾以為食
    用系爭產品香香油可預防或改善某些疾病或生理狀況，故其自屬食品為涉及醫療
    效能之廣告，而非僅就香香油所含之歐立克元素及不起油煙之特性所為之效能說
    明，是原告就其生產之香香油為系爭涉及醫療效能之廣告，以期達到促銷之目的
    ，自與食品衛生管理法之規定有違。原告爭執系爭廣告係為使消費者瞭解產品與
    人體健康關連性，非直接宣傳該產品具有「醫療效能」云云，即無足採。
四、綜上所述，原告之主張並無可採。故而，被告以原告產製之「香香油」食品，於
    廣告上所刊登之詞句涉及醫療效能，違反食品衛生管理法第十九條第二項規定，
    依據同法第三十二條第一項之規定，裁處原告二十萬元罰鍰，於法並無違誤，訴
    願決定予以維持，亦無不合。原告提起本件訴訟，求為撤銷，為無理由，應予駁
    回。
五、據上論結，本件原告之訴為無理由，依行政訴訟法第一百九十五條第一項後段、
    第九十八條第三項前段，判決如主文。
中　　　華　　　民　　　國    九十一　　年　    十二　　月　　　四　　　日
                              高雄高等行政法院第一庭
                                          審判長法官　陳光秀
                                          法      官　李協明
                                          法      官　楊惠欽
右為正本係照原本作成。
如不服本判決，應於判決送達後二十日內向本院提出上訴書狀，其未表明上訴理由者
，應於提起上訴後二十日內向本院提出上訴理由書（須按對造人數附繕本）；如於本
判決宣示或公告後送達前提起上訴者，應於判決送達後二十日內補提上訴理由書（須
附繕本）。未表明上訴理由者，逕以裁定駁回。
提起上訴應預繳送達用雙掛號郵票七份（每份三十四元）。
中　　　華　　　民　　　國    九十一　　年　    十二　　月　　　四　　　日
　　　　　　　　　　　　　　　　　　　 　 法院書記官　藍亮仁
